【裁判字號】    98,保險,19
【裁判日期】    990812
【裁判案由】    損害賠償
【裁判全文】
臺灣桃園地方法院民事判決              98年度保險字第19號
原      告  乙○○
            庚○○
            己○○
上三人共同
訴訟代理人  甲○○
被      告  壬○○
訴訟代理人  潘維成律師
被      告  國泰人壽保險股份有限公司
法定代理人  戊○○
訴訟代理人  辛○○
            丁○○
            丙○○
上列當事人間請求損害賠償事件，於民國99年7 月29日言詞辯論
終結，本院判決如下：
    主  文
原告之訴駁回。
訴訟費用由原告負擔。
    事實及理由
壹、程序方面：
    本件原告庚○○、己○○經合法通知，未於言詞辯論期日到
    場，核無民事訴訟法第386 條所列各款情形，爰依被告之聲
    請，由其一造辯論而為判決。
貳、實體方面：
一、原告主張：
  (一)按因被詐欺或被脅迫，而為意思表示者，表意人得撤銷其意
    思表示。但被詐欺係由第三人所為者，以相對人明知或可得
    而知者為限，始得撤銷之；被詐欺而為之意思表示，其撤銷
    不得以之對抗善意第三人，民法第92條定有明文。查被告壬○○係被告國泰人壽保險股份有限公司（下稱國泰人壽）使
    用於締約行為的輔助人，被告壬○○向原告偽稱國泰創世紀
    變額萬能壽險（丙型）無任何風險，並誇大保證行情好，買
    什麼賺什麼，其客戶皆有獲利，對於最重要的費用率亦未說
    明清楚，有錄音譯文可佐，惟系爭保險商品並非具有投資收
    益保證，而係有發生投資虧損之可能性，被告壬○○將上開
    保險商品之潛在風險略而不提，有欲使投資人誤以為穩賺不
    賠的詐欺意圖，且被告壬○○明知原告曾表示投資股票失利
    ，不願冒險投資具有風險之商品，被告壬○○為個人利益及
    業績，罔顧客戶之需求，謊稱銷售之保險商品不像股票具有
    投資風險而銷售予原告，原告信以為真而陷於錯誤。被告壬○○既係故意以欺騙、隱瞞之詐欺方式完成此項交易，原告
    自得依民法第92條第1 項撤銷因受詐欺而為之意思表示。
  (二)次按因故意或過失，不法侵害他人之權利者，負損害賠償責
    任。故意以背於善良風俗之方法，加損害於他人者亦同；受
    僱人因執行職務，不法侵害他人之權利者，由僱用人與行為
    人連帶負損害賠償責任。但選任受僱人及監督其職務之執行
    ，已盡相當之注意或縱加以相當之注意仍不免發生損害者，
    僱用人不負賠償責任，民法第184條第1項、第188條第1項定
    有明文。被告壬○○既係故意以欺騙、隱瞞之詐欺方式，完
    成此項交易，致使原告因而受有本金虧損之損害，且此損害
    與被告壬○○故意詐欺間具有因果關係，被告壬○○上開行
    為符合民法第184條第1項後段規定之侵權行為，被告國泰人
    壽依第188條第1項規定亦應同負連帶賠償責任。
  (三)再按違反保護他人之法律，致生損害於他人者，負賠償責任
    ，民法第184條第2項亦有明文。查「投資型保險投資管理辦
    法」第3條明訂保險人銷售投資型保險商品時，應充分揭露
    相關資訊；於訂約時，應以重要事項告知書向要保人說明下
    列事項，並經其簽章：一、各項費用。二、投資標的及其可
    能風險。三、相關警語。四、其他經主管機關規定之事項。
    前項資訊揭露及銷售應遵循事項，由主管機關另定之。依據
    行政院金融監督管理委員會公布之「投資型保險資訊揭露應
    遵循事項」第2 條規定，保險業辦理投資型保險商品之資訊
    揭露，任何揭露之資訊或資料均必須為最新且正確，所有陳
    述或圖表均應公平表達，並不得有引人錯誤、隱瞞之情事。
    按「投資型保險投資管理辦法」、「投資型保險資訊揭露應
    遵循事項」係屬保護他人之法律規定，而被告壬○○違反上
    開規定，未向原告告知投資風險及詳細之負擔費用明細，第
    一年之保單費用率竟高達90% ，實際投資金額僅10% ，收費
    顯然遠高於同業標準，例如保誠人壽圓夢人生變額壽險第一
    年保單費用僅20% ，被告壬○○惡意向原告建議購買不適合
    之保險商品，致生損害於原告，其行為符合民法第184 條第
    2 項之規定，被告應負連帶損害賠償責任。
  (四)復按公平交易法第24條明定，事業不得為其他足以影響交易
    秩序或欺罔或顯失公平之行為。該條所稱欺罔係對於交易相
    對人，以積極欺瞞或消極隱匿重要交易資訊致引人錯誤之方
    式，從事交易行為而言。查被告壬○○為了促使交易成交，
    以不實之話術向原告謊稱無任何風險，若原告知道系爭保險
    商品有投資風險，且可能損及本金，定然不會購買，被告壬○○提供不實資訊予原告，使原告購買系爭保險商品受有損
    害，其行為違反公平交易法第24條規定，且公平交易法之立
    法宗旨乃為維護交易秩序與消費者利益，確保公平競爭，促
    進經濟之安定與繁榮，殆屬保護他人之法律無疑，是被告壬○○行為違反公平交易法第24條規定，已構成侵權行為，被
    告就原告之損害，應負連帶賠償責任。
  (五)末按因可歸責於債務人之事由，致為不完全給付者，債權人
    得依關於給付遲延或給付不能之規定行使權利；因不完全給
    付而生前項以外之損害者，債權人並得請求賠償，民法第22
    7 條第1 項、第2 項分別定有明文。被告辦理系爭保險商品
    之業務應盡善良管理人之注意義務及忠實義務，是以，被告
    就系爭保險商品連結之共同基金投資負有向原告隨時說明、
    報告現值之義務。原告於購買系爭保險商品後，被告未曾向
    原告報告系爭保險商品虧損情形，迄至民國97年9 月時，被
    告壬○○至原告家中告知是否要將保單轉換為債券基金，原
    告始發現帳戶價值虧損新台幣（下同）561,913 元，被告顯
    已違反其對原告應盡之善良管理人注意義務及忠實義務。被
    告向原告收取管理費，竟未提供系爭保險商品現值供原告掌
    握訊息，原告所受虧損確係因被告未盡其報告現值之善良管
    理人注意義務所致，被告自應就此負賠償之責。
  (六)原告所受損害金額為：
  1.原告乙○○已繳納保險費共計630,000元，扣除提領金額40,
    000元及帳戶價值230,809元，所受損害金額為359,191元（
    630,000-40,000-230,809=359,191）。
  2.原告庚○○已繳納保險費共計190,000元，扣除提領金額40,
    000元及帳戶價值45,670元，所受損害金額為104,330元（19
    0,000-40,000-45,670=104,330）。
  3.原告己○○已繳納2份保單保險費共計126,000元，扣除帳戶
    價值14,033元、13,575元，所受損害金額為98,392元（126,
    000-14,033-13,575=98,392）。
  (七)聲明：被告應連帶給付原告乙○○359,191 元、原告庚○○
    104,330 元、原告己○○98,392元。
二、被告壬○○答辯：
  (一)按當事人主張有利於己之事實者，就其事實有舉證之責任，
    民事訴訟法第277 條前段定有明文。系爭保險契約早於93年
    10月簽訂，原告早已知悉系爭保險契約手續費扣繳之方式，
    原告當時未向被告反應意思表示錯誤要求撤銷意思表示，反
    而繼續繳納保費，且系爭保險單簽收回條均有原告之簽名，
    ，顯見被告壬○○有告知原告有關保單費率計算方式及投資
    內容，原告有相當時間審閱保單內容，原告對於系爭保險所
    可能產生之風險，應該知之甚明，顯無原告所稱被告壬○○
    有誇大說明、未善盡告知義務之事實，且損害發生迄今，原
    告有關侵權行為之主張，亦已罹於2 年時效。
  (二)聲明：如主文所示。
三、被告國泰人壽答辯：
  (一)緣原告於93年間向被告國泰人壽投保4 件投資型保單（保單
    號碼：0000000000、0000000000、0000000000、0000000000
    ），被告國泰人壽依投資型保險投資管理辦法第3 條規定，
    向原告揭露相關重要事項，如各項費用、投資標的及其可能
    之風險、相關警語等，並經原告簽署要保書、重要事項告知
    書、家庭經濟理財建議書等予以確認，且被告國泰人壽於核
    保後，為再次提醒保戶投資型保險相關風險及費用率等，並
    將之載明於保險單簽收回條，亦經原告簽名確認。原告主張
    受詐欺而簽訂系爭保險契約，無非係以錄音譯文為據，惟查
    該譯文中並無任何文字足證被告壬○○有何不實說明之情。
    另被告壬○○於鈞院職權訊問時亦表示：當時有告知原告相
    關保險單費率計算方式及投資內容，並有給原告被告國泰人
    壽計畫書等語，故難以原告事後之錄音譯文逕認原告係受詐
    欺而簽署系爭保險契約，且譯文中被告壬○○並未承認未告
    知費用率，從而原告就被告壬○○有詐欺之情，未盡舉證之
    責。
  (二)按私文書經本人或其代理人簽名、蓋章或按指印或有法院或
    公證人之認證者，推定為真正，民事訴訟法第358 條第1 項
    定有明文。查系爭保險之家庭經濟理財建議書及保險單簽收
    回條等，均經原告簽名確認，依前揭法律規定，該私文書即
    為真正，是前揭私文書載明：「本公司人員已經向您說明，
    什麼是『管理費』、『危險保險費』、『定期保險費』及其
    他保險年度之費用率、『彈性保險費』及其費用率」、「第
    一保費年度定期保險費的保險費用率為定期保險費的90% ，
    貴保戶本保險契約的定期保險費為年繳60,000元，累計第一
    保費年度之定期保險費費用為54,000元（按：此金額為保單
    號碼：0000000000、0000000000所載）」等語，其內容清晰
    明確並無使人誤解之處，原告實難諉為不知而辯稱被告國泰
    人壽有詐騙之情。
  (三)退步言之，原告自認遭受詐欺，其於收受系爭保險單後，有
    相當期間可以審閱系爭保險契約之內容，若認費用率過高，
    或被告壬○○未詳盡說明等，自可不附理由，依系爭保險契
    約保單條款第4 條約定，於保單送達之翌日起算10日內，向
    被告國泰人壽表示撤銷系爭保險契約，然原告卻遲至本件訴
    訟始主張當時係因受詐欺而為要保之意思表示，顯不足採。
    再者，原告自陳於簽訂系爭保險契約後有收受被告國泰人壽
    寄發之對帳單，是原告於民國93年間即已知悉系爭保險收取
    之費用，自得輕易發現與被告壬○○說明不符之處，原告遲
    至本件訴訟主張受詐欺撤銷意思表示，顯已逾民法第93條規
    定之1 年除斥期間。
  (四)原告就被告壬○○有何行為該當民法第184條第1項規定，未
    提出任何證據，應屬無據，自無得請求被告國泰人壽負僱用
    人連帶賠償責任。且依被告國泰人壽之業務員獎懲辦法第5
    條規定，業務員對於影響要保人或被保險人權益之事項應據
    實說明，且未經保險契約當事人同意或授權，不得填寫有關
    保險文件，否則業務員將被免職並撤銷登錄之處分。上開辦
    法已經公告且以公文詳加宣導，是縱認被告壬○○有不法行
    為與執行職務有關，被告國泰人壽亦已善盡相當之注意，依
    民法第188 條第1 項但書規定，被告國泰人壽無須負賠償責
    任。又按行政院公平交易委員會對於公平交易法第24條處理
    原則第5 點規定：「……至單一個別非經常性之交易糾紛，
    則應尋求民事救濟，而不適用本條之規定」。查本件乃單一
    個別之民事交易紛爭，依前開處理原則規定，無公平交易法
    第24條之適用。又原告主張被告國泰人壽違反投資型保險投
    資管理辦法第3 條及投資型保險資訊應遵循事項第2 點規定
    云云，然查被告國泰人壽之「國泰創世紀變額萬能壽險（丙
    型）重要事項告知書」已依法律規定詳盡載明各重要事項，
    且原告業於該重要事項告知書上簽名，是被告國泰人壽並無
    違反前揭法律規定，自無違反保護他人法律可言。復查，原
    告一再主張因被告有違反保護他人法律，致其受有繳交保險
    費之損害云云，然原告繳交保險費係因原告投保系爭保險，
    豈能謂為損害？又縱原告所謂損害係指系爭保險契約之保單
    帳戶價值之現值與原告所繳交保險費之差額，然系爭保險契
    約仍為有效，原告並無結算系爭保險契約之保單帳戶價值，
    則其損害尚未發生，原告亦未實際受有損害。末查，原告於
    93年間即知受有損害，98年始訴請賠償，原告侵權行為損害
    賠償請求權已罹2 年時效而消滅。
  (五)查投資型保險資訊揭露應遵循事項第4 點規定：「（八）保
    單價值之通知：1.保險公司（處）應依保險契約約定時間，
    主動以要保人選擇之方式將保單帳戶價值等相關重要事項通
    知送達要保人，除要保書另有約定外，每季應至少一次。2.
    平時應提供保戶查詢之管道，其方式由公司（處）載明並揭
    露。……」是被告國泰人壽僅須定期提供保單帳戶價值相關
    資訊及查詢管道予客戶，即可認已善盡法定義務，至解說對
    帳單，並非被告國泰人壽之義務。查被告國泰人壽已依上開
    規定定期寄送系爭保險之對帳單予原告，且被告國泰人壽亦
    提供原告查詢系爭保險投資損益之管道，堪認被告國泰人壽
    已盡善良管理人注意義務，原告依民法第227 條請求被告國
    泰人壽負賠償責任，顯屬無據。
  (六)聲明：如主文所示。
四、兩造不爭執事項：
  (一)原告乙○○於93年10月20日以要保人身分與被告國泰人壽簽
    訂「創世紀變額萬能壽險（丙型）」保險契約（保單號碼：
    000000000），被保險人為原告乙○○。
  (二)原告庚○○於93年10月20日以要保人身分與被告國泰人壽簽
    訂「創世紀變額萬能壽險（丙型）」保險契約（保單號碼：
    0000000000），被保險人為原告庚○○。
  (三)原告己○○於95年8 月29日以要保人身分與被告國泰人壽簽
    訂2 份「創世紀變額萬能壽險（丙型）」保險契約（保單號
    碼：0000000000、0000000000），被保險人分別為訴外人吳
    柏勳、吳郁婷。
五、本件原告主張被告壬○○有向原告偽稱系爭保險契約無任何
    風險，並誇大保證行情，未清楚說明保險費用率之詐欺行為
    ，且有未向原告隨時說明、報告投資現值之債務不履行情事
    等語，為被告否認，並以前揭情詞置辯。是本件應審究者厥
    為：被告壬○○是否對原告有詐欺締結系爭保險契約之行為
    ？被告是否有說明報告投資價值之義務？茲析述如下：
  (一)按當事人主張有利於己之事實者，就其事實有舉證之責任，
    民事訴訟法第277 條前段定有明文。再按當事人主張其意思
    表示係因被詐欺或脅迫而為之者，應就其被詐欺或被脅迫之
    事實，負舉證責任，最高法院21年上字第2012號判例意旨可
    資參照。
  (二)原告主張：被告壬○○於原告簽訂系爭保險契約時，向原告
    偽稱無任何風險，並誇大保證行情好，買什麼賺什麼，其客
    戶皆有獲利，對於最重要的費用率亦未說明清楚，而有詐欺
    行為云云，並提出對話錄音譯文為證（見本院98年度壢簡調
    字卷，下稱壢簡調字卷，第87-121頁）。惟查，依上開錄音
    譯文所示，被告壬○○並未明確表示原告簽訂保險契約時，
    有何不實說明之處，僅就保險費用曾表示：「有講。有講可
    能也沒說到很清楚，或許是這樣，但是不會說完全沒講」、
    「……公司也是憑良心說費用率也是有講，只是帶過。……
    我沒有刻意說要來騙她（原告乙○○）。絕對沒有。只是說
    那個費用只是帶過。」等語（見壢簡調字卷第94、111 頁）
    ，可見被告壬○○僅表示簽約當時有關保險費用有說明不清
    之可能。然上開錄音譯文，為原告與被告壬○○就系爭保險
    契約發生爭執後之談話內容，已距原告乙○○、庚○○93年
    10 月 間簽訂系爭保險契約，原告己○○95年8 月間簽訂系
    爭保險契約，分別約有4 年及2 年之久，是其錄音譯文之內
    容是否足以證明被告壬○○於原告簽訂保險契約時有詐欺行
    為，尚堪存疑。又被告壬○○於本院訊問時陳述：伊當初有
    告知相關保單費率計算方式及投資內容，且伊有給原告被告
    國泰人壽的計劃書，但原告沒有依照計劃書內容來繳款，本
    來約定是第一年60,000元，第二年起每月5,000 元，95 年
    因為績效好，所以在彈性費率部分原告就一次放入50萬元。
    而且伊每3 個月會寄帳單通知投資損益。97年原告還有向伊
    買連動債100 萬元，目前都有賺。所以原告一定知道投資型
    保單有風險等語（見本院卷第67頁反面）。而被告國泰人壽
    之「家庭經濟理財建議書」中「保障明細表」即將保費費用
    區分為定期保險費及彈性保險費，而定期保險費中每保費年
    度之各期費用率（第1 年費用率為90% ，第7 年以後為0%
    ）亦有清楚說明，並有保單帳戶價值試算表提供範例說明保
    費費用、保單帳戶價值試算，並均經原告簽名，有上開「家
    庭經濟理財建議書」在卷可稽（見壢簡調字卷第29頁反面
    -34 、37頁反面-40 頁反面、45-47 頁，本院卷第77-82 頁
    ），與被告壬○○前揭陳述互核相符。再依被告國泰人壽所
    提原告乙○○之保險單簽收回條（保單號碼：0000000000）
    亦載有：「本公司人員已經向您說明，什麼是『管理費』、
    『危險保險費』、『定期保險費』及其他保險年度之費用率
    、『彈性保險費』及其費用率（參考條款第2 條及其附表二
    ）」、「第一保費年度定期保險費的保費費用率為定期保險
    費的90 %（貴保戶本保險契約的定期保險費年繳60,000元，
    累計第一保費年度之定期保險費費用為54,000元）」等語，
    其餘原告庚○○、己○○之保險單簽收回條亦均有相同或類
    似之記載，並均經原告簽名表示了解保費費用率之計算，有
    上開保險單簽收回條附卷可憑（見壢簡調卷第36、41、49頁
    、本院卷第83 -86頁），是縱認被告壬○○於原告簽訂系爭
    保險契約前就保險費用率口頭說明有所不足，惟依被告國泰
    人壽提供之前揭文件，其對保險費用率均有詳盡說明，且理
    解上亦無需專業知識，足以補充被告壬○○說明之不足，況
    且原告亦得就其不明瞭之處隨時向被告詢問，是以，尚難認
    被告壬○○有何詐欺原告使其締約之行為。
  (三)再查，被告國泰人壽所提供之系爭保險契約重要事項告知書
    中均載有：「一、國泰人壽不保證此保單將來之投資收益」
    、「十二、本保險所連結之一切投資標的，其發行或管理機
    構以往之投資績效不保證未來之投資收益，除保險契約另有
    約定外，本公司不負投資盈虧之責，要保人投保前應詳閱商
    品說明書」等語，已充分告知投資可能帶有之風險，有上開
    重要事項告知書在卷可佐（見壢簡調卷第30、37、44、48頁
    、本院卷第87-90 頁），可認原告應知悉系爭保險契約與傳
    統保險契約所有不同，而係帶有投資性質之保險契約。又被
    告國泰人壽表示每3 個月會寄送對帳單予原告，此為原告所
    不爭執，又對帳單上亦載有期初及期末保單帳戶價值明細，
    明細中則有各期投資基金代號、名稱及投資報酬率之計算，
    有上開對帳單附卷可憑（見壢簡調卷第56頁及反面），是原
    告對系爭保險契約各期所投資之標的、金額及投資損益等資
    訊亦應知悉。而原告乙○○、庚○○係於93年10月間簽訂系
    爭保險契約，原告己○○則於95年8 月簽訂系爭保險契約，
    自原告簽訂保險契約至97年9 月間原告質疑被告壬○○有詐
    欺行為，至少約有2 年期間，原告應已知悉保單之投資報酬
    率會有盈虧不等之態樣，而非只賺不賠，若被告壬○○確曾
    向原告表示無任何風險，原告無簽約後逾2 年始向被告反應
    有說明不實之情形。甚者，被告壬○○另陳稱：95年間因為
    績效好，所以在彈性費率部分原告就一次放入50萬元等語（
    見本院卷第67頁反面），為原告乙○○所不否認，並表示：
    係被告壬○○告訴伊很好賺，把錢放在這裡面比銀行利息高
    等語（見本院卷第96頁），則原告乙○○對系爭保險契約具
    有投資功能應有所認識，否則斷無僅依被告壬○○所言，即
    率爾繳交上開金額之彈性保費。原告就被告壬○○有何施用
    詐術行為，復未提出其他證據以實其說，是原告主張被告壬○○有偽稱投資無任何風險之詐術方法，致原告陷於錯誤始
    簽訂系爭保險契約云云，顯無足採。
  (四)再按投資型保險資訊揭露應遵循事項（下稱遵循事項）第4
    點規定：「（八）保單價值之通知：1.保險公司（處）應依
    保險契約約定時間，主動以要保人選擇之方式將保單帳戶價
    值等相關重要事項通知送達要保人，除要保書另有約定外，
    每季應至少一次。2.平時應提供保戶查詢之管道，其方式由
    公司（處）載明並揭露。」查本件被告國泰人壽每3 個月定
    期寄送系爭保險之對帳單予原告乙情，為原告所不爭執（見
    本院卷第40頁反面），且被告國泰人壽亦已提供查詢系爭保
    險契約投資損益之管道，此有原告自行列印之系爭保險契約
    損益查詢畫面附卷可參（見壢簡調卷第123-126 頁），可認
    被告國泰人壽確已履行上開遵循事項所規定之義務。又被告
    國泰人壽提供之對帳單，其上所載事項包括期初及期末保單
    帳戶價值明細、投資基金代號、名稱及投資報酬率計算，業
    如前述，其中無特殊專業用語，應足使一般投資人瞭解投資
    標的及損益，尚無需被告國泰人壽再行派員解說之必要。且
    若一律要求金融機構向基金投資人就各期投資損益負有個別
    說明報告投資價值義務，龐大執行成本亦不符合社會利益，
    是個別投資人對其投資損益有所疑義時，應主動向金融機構
    提出疑點，再由金融機構提出說明，始符成本效益。原告並
    未舉證收取對帳單後，曾向被告國泰人壽提出說明之請求，
    被告國泰人壽自無需對原告負有個別說明報告之義務，是原
    告主張被告國泰人壽對原告之對帳單負有說明報告投資價值
    義務，尚無足採。
  (五)原告另主張：被告壬○○有在保險契約內容變更申請上偽造
    原告乙○○署名，擅自變更基金投資標的云云。惟查，原告
    既定期收有被告國泰人壽寄送之對帳單，則原告應可即時得
    知基金之投資標的，若原告未同意變更基金投資標的，豈有
    未立即向被告國泰人壽質疑之理，是原告前揭主張顯有可疑
    。另原告乙○○對被告壬○○提起偽造文書之刑事告訴一案
    ，業經臺灣桃園地方法院檢察署檢察官不起訴處分，臺灣高
    等法院檢察署駁回再議，有上開不起訴處分書、處分書在卷
    可查（見本院卷第147-156 頁），原告就被告壬○○有何偽
    造署名行為，又未另行舉證以實其說，是原告此部分主張，
    亦無可採。
六、綜上所述，被告壬○○於招攬系爭保險契約時並無詐欺原告
    情形，且被告國泰人壽亦無違反契約或法定義務而有債務不
    履行情事，從而，原告主張依民法184 條第1 項、第2 項、
    第188 條第1 項、第227 條、公平交易法第24條規定，請求
    被告連帶給付原告乙○○359,191 元、原告庚○○104,330
    元、原告己○○98,392元，為無理由，應予駁回。
七、本件事證已臻明確，兩造其餘攻擊防禦方法，於本判決結果
    不生影響，爰不一一論述，併此敘明。
八、據上論結，本件原告之訴為無理由，依民事訴訟法第385 條
    第1 項前段、第78條、第85條第1 項前段，判決如主文。
中    華    民    國    99    年    8     月    12    日
                  民事第一庭  審判長法  官  郭琇玲
                                    法  官  范明達
                                    法  官  郭俊德
正本係照原本作成。
如對本判決上訴，須於判決送達後 20 日內向本院提出上訴狀。
如委任律師提起上訴者，應一併繳納上訴審裁判費。
中    華    民    國    99    年    8     月    12    日
                                    書記官  黃澧

司法院資訊處製作；財團法人民間司法改革基金會備份。
